【裁判字號】    99,簡上,108
【裁判日期】    991213
【裁判案由】    拆屋還地
【裁判全文】
臺灣嘉義地方法院民事判決  99年度簡上字第108號
上  訴  人  王岑生
被上訴人    蔡保堂
被上訴人    蔡嚴安
共      同
訴訟代理人  蔡永取
上列當事人間請求拆屋還地事件，上訴人對於中華民國99年8 月
31日本院嘉義簡易庭99年度朴簡字第71號第一審判決提起上訴，
於民國99年11月29日言詞辯論終結，本院判決如下：
    主      文
上訴駁回。
第二審訴訟費用由上訴人負擔。
    事實及理由
甲、被上訴人主張：上訴人之母親即訴外人王陳也好於民國62年
    4 月間向被上訴人購買坐落分割前嘉義縣太保市○○段1331
    地號土地所有權應有部分，並於其上建築鋼架鐵皮屋（下稱
    系爭建物），系爭建物為上訴人繼承。嗣坐落分割前嘉義縣
    太保市○○段1331地號及同段1331之0002地號土地之共有人
    就前開2 筆土地為合併分割，經本院97年度調字第34號分割
    共有物事件受理並調解成立，被上訴人分得分割後同段1331
    地號土地（下稱系爭土地），其餘共有人則分得分割後同段
    1331之0003地號土地，於分割後，上訴人所有之系爭建物則
    占用系爭土地如嘉義縣水上地政事務所98年12月7 日複丈成
    果圖即原判決附圖A 所示部分（面積24.56 平方公尺），而
    上訴人占用該部分土地並無正當權源，被上訴人依據民法第
    767 條第1 項規定，自得請求上訴人拆除前開鋼架鐵皮屋並
    將土地交還被上訴人等語，並聲明：被告應將占用如原判決
    附圖A 所示部分建物拆除並將土地返還被上訴人；願供擔保
    請准宣告假執行。
乙、上訴人則以：系爭建物為上訴人母親所建築，上訴人母親建
    築系爭建物時係依照當時的界線建築，被上訴人當時對於系
    爭建物越界建築之情事應早已知悉，惟其並未提出異議，核
    與民法第796 條規定相符，被上訴人自不得請求拆除越界建
    築之部分。又上訴人占有系爭土地之建物為鐵骨造房屋之一
    部，係屬於房屋結構之重要部分，而占有面積僅為24.56 平
    方公尺，依越界建築情形及比例原則衡量，如將該部分建物
    予以拆除，將有損於房屋結構之安全，經濟損失甚鉅，且為
    補強重建，依現今之工資、物料價格計算，上訴人所支出之
    費用勢必遠大於被上訴人請求返還土地所得之利益，依民法
    第796 條之1 之規定，考量社會整體經濟利益及雙方當事人
    之權益，被上訴人之請求顯無理由等語資為抗辯，並聲明：
    原判決廢棄；被上訴人在第一審之訴駁回。
丙、得心證之理由
一、被上訴人主張系爭土地為其所有，上訴人所有系爭建物占用
    如原判決附圖A 所示部分之土地等情，為上訴人所不爭執，
    應為真實。
二、被上訴人主張上訴人占用前開土地並無正當權源，為無權占
    用，上訴人則予否認，並以前詞作為抗辯。經查：
  (一)我國於98年1 月23日修正民法第796 條為「土地所有人建築
    房屋非因故意或重大過失逾越地界者，鄰地所有人如知其越
    界而不即提出異議，不得請求移去或變更其房屋。但土地所
    有人對於鄰地因此所受之損害，應支付償金。前項情形，鄰
    地所有人得請求土地所有人，以相當之價額購買越界部分之
    土地及因此形成之畸零地，其價額由當事人協議定之；不能
    協議者，得請求法院以判決定之」；並增訂同法第796 條之
    1 為「土地所有人建築房屋逾越地界，鄰地所有人請求移去
    或變更時，法院得斟酌公共利益及當事人利益，免為全部或
    一部之移去或變更」。其立法意旨略以：「現行條文規定對
    越界建築者，主觀上不區分其有無故意或重大過失，一律加
    以保護，有欠公允，爰仿德國民法第912 條、瑞士民法第
    674 條之立法體例，於第一項增列『非因故意或重大過失』
    」越界建築者，始加以保障，以示平允。…至因越界建築，
    鄰地所有人因此所受之損害，土地所有人應支付償金，如使
    鄰地所有人之土地成為畸零地者，該畸零地每不堪使用，亦
    應賦予鄰地所有人請求土地所有人購買權，以符實際，爰仿
    第788 條，將現行條文但書規定酌予修正並增訂第二項規定
    。又本條規定不排除債法上不當得利請求權及侵權行為請求
    權。…對於不符合第796 條規定者，鄰地所有人得請求移去
    或變更逾越地界之房屋。有時難免對社會經濟及當事人之利
    益造成重大損害。為示平允，宜賦予法院裁量權，爰參酌最
    高法院67年台上字第800 號判例，由法院斟酌公共利益及當
    事人之利益，例如參酌都市計畫法第39條規定，考慮逾越地
    界與鄰地法定空地之比率、容積率等情形，免為全部或一部
    之移去或變更，以顧及社會整體經濟利益，並兼顧雙方當事
    人之權益」。
  (二)查坐落分割前嘉義縣太保市○○段1331、1331之0002地號等
    2 筆土地原為被上訴人與訴外人王梅芳、柯美麗共有，嗣被
    上訴人蔡保堂請求裁判分割，經本院97年度調字第34號受理
    ，並囑託嘉義縣水上地政事務所就前開2 筆土地上之建物測
    量，經嘉義縣水上地政事務所於97年4 月23日複丈並作成97
    年5 月28日複丈成果圖（見前開調解卷宗第38頁），上訴人
    所有系爭建物面積0.014923公頃，原興建於坐落分割前之前
    開1331地號土地上並未占用前開1331之0002地號土地。嗣被
    上訴人與訴外人王梅芳、柯麗美就分割前之前開1331、1331
    之0002地號等2 筆土地達成調解，將前開2 筆土地合併分割
    ，並由訴外人王梅芳、柯麗美共同取得如嘉義縣水上地政事
    務所97年9 月26日複丈成果圖A 所示部分之土地，被上訴人
    則取得同複丈成果圖B 、C 所示部分之土地等情，業據本院
    依職權調取前開調解卷宗核閱無誤。基此足認系爭建物興建
    時僅占用分割前之1331地號土地並未逾越占用分割前之1331
    之0002地號土地，而無上訴人主張越界建築之情事甚明。是
    上訴人主張系爭建物建築時已逾越地界且被上訴人於建築時
    已知其越界而未提出異議，不得請求移去房屋云云，自非可
    採。
  (三)又民法第796 條之1 規定之適用，係以土地所有人越界建築
    而不符合同法第796 條之規定，鄰地所有人得請求移去或變
    更房屋者為前提，此觀諸前開條文規定及立法意旨甚明。本
    件上訴人所有之系爭建物占用系爭土地，並非系爭建物建築
    時已有逾越地界之情事，而是因土地之合併分割所致，已如
    前述，是本件自無民法第796 條之1 規定之適用。上訴人辯
    稱依民法第796 條之1 規定，被上訴人不得請求移去系爭建
    物占用系爭土地如原判決附圖A 所示部分之建物等語，亦非
    有據。
  (四)按「所有人對於無權占有或侵奪其所有物者，得請求返還之
    。對於妨害其所有權者，得請求除去之。」民法第767 條第
    1 項前段、中段定有明文。本件上訴人所有系爭房屋占用系
    爭土地如原判決附圖A 所示部分之土地，但上訴人並未主張
    、證明有何正當之占有權源，本件又無民法第796 條第1 項
    、第796 條之1 規定之適用，則被上訴人訴請上訴人拆除如
    原判決附圖A 所示部分面積24.56 平方公尺之建物並將該部
    分土地返還被上訴人，為有理由，應予准許。原審為被上訴
    人勝訴之判決，於法並無違誤，上訴意旨猶執前詞，指摘原
    判決不當，求為廢棄改判，為無理由，應予駁回。
三、本件事證已臻明確，兩造所舉其餘攻擊防禦方法暨證據，經
    核均與判決結果不生影響，爰不予一一論述，併此敘明。
丁、訴訟費用負擔之依據：民事訴訟法第78條。
中    華    民    國    99    年    12    月    13    日
               民事第一庭  審判長法  官  林芮伶
                                 法  官  李文輝
                                 法  官  林望民
以上正本係照原本作成。
本判決不得上訴。
中    華    民    國    99    年    12    月    13    日
                                 書記官  吳明蓉

司法院資訊處製作；財團法人民間司法改革基金會備份。
